臺北高等行政法院判決
　　　　　　　　　　　　　　　　　　 93年度訴字第01014號
　　　　　　　　　　　　　　　.
原　　　告　甲○○
被　　　告　台北縣政府
代　表　人　乙○○代理縣長）.
訴訟代理人　丙○○
　　　　　　戊○○
　　　　　　丁○○
上列當事人間因公寓大廈管理條例事件，原告不服內政部中華民
國93年1月28日台內訴字第0920008499號訴願決定，提起行政訴
訟。本院判決如下：
　　主  文
訴願決定及原處分均撤銷。
訴訟費用由被告負擔。
　　事  實
一、事實概要：
    原告以其居住之台北縣泰山鄉○○路○段367號公寓，其中1
    樓住戶吳蕙芬違法占用騎樓、公共走道及樓梯間，供其營業
    及任意棄置垃圾、雜物，裝置冷氣、馬達，排放廢氣，嚴重
    影響公共安全、衛生、安寧等，違反公寓大廈管理條例第16
    條第1項、第2項規定等由，向被告提出檢舉，經被告以92年
    10月15日北府工使字第0920606970號函復原告略以：「．．
    ．2、依公寓大廈管理條例第16條第4項規定：『住戶違反前
    3項（第16條第1、2、3項）規定時，管理負責人或管理委員
    會應予制止，或按規約處理；必要時得報請地方主管機關處
    理』。3、經查本案並無依規定申請報備成立公寓大廈管理
    組織，故本案目前仍未適用公寓大廈管理條例。．．．5 、
    副本抄送台北縣違章建築拆除隊，影送本案陳情書，涉違章
    建築事宜移請主政。」原告不服，主張公寓大廈管理條例第
    16條第2項規定：「住戶不得次防火間隔、防火巷弄、樓梯
    間公共走廊、防空避難設備等處所堆置雜物、設置柵欄門扇
    或營業使用，或違規設置廣告物或私設路障及停車位侵占巷
    道防礙出入。」，如有違反，依同法第38條第2款之規定，
    直轄市或縣市主管機關處新台幣三千元以上一萬五千元以下
    罰鍰。另依同法第46條規定：「區分所有權人．．．住戶．
    ．．有第38條或第39條第1項各款情事之一時，，他區分所
    有權人、利害關係人、．．．得列舉事實及提出證據，報請
    直轄市、縣（市）主管機關處理。」被告於原告提出檢舉後
    ，未依該條例第39條規定裁處罰鍰並令其恢復原狀，而以本
    案並無依規定申請報備成立公寓大廈管理組織，目前仍未適
    用公寓大廈管理條例為由，將本案移台北縣違章建築拆除隊
    處理，惟查吳蕙芬占用騎樓部分，拆除隊處理時吳蕙芬將之
    移走，拆除人員離開時，伊即返回，毫無實益，故原告請求
    被告科予罰鍰，始能達成效果，因而不服原處分，提起訴願
    ，訴願決定竟謂被告拒絕原告之申請非行政處分，而為不受
    理之決定，於法顯有不合等語，原告不服，遂向本院提起行
    政訴訟。
二、兩造聲明：
　(一)原告聲明求為判決：
    1.訴願決定及原處分均撤銷。
    2.訴訟費用由被告負擔。
　(二)被告聲明求為判決：
    原告之訴駁回，訴訟費用由原告負擔。
三、兩造之爭點：
　(一)原告主張之理由：
    1.原告所有座落泰山泰林路2段367號2樓房屋之1樓騎樓用地
      及樓梯間走道長期被占用，造成樓上住戶出入安全及環境
      髒亂之苦，多年歷經調解委員會、縣民有約及住戶私下溝
      通均無效，因而於92年7月8日提起檢舉。
    2.依據內營字第8672309號函釋：該公寓大廈管理如無管理
      組織之設立及規約之訂定，住戶得逕依第46條申請地方主
      管機關對違法住戶予以處理。被告既不依公寓大廈管理法
      課予罰鍰，又不依建管法速以拆除，形同未處理；嚴重影
      響住戶出入安全及環境觀瞻，造成無人居住，對權益人實
      質損失至鉅。
    3.被告當年既規定應有騎樓地，故2樓以上樓梯在後，如今
      兩邊騎樓都被占用長達20餘年，形成狹長走道，既經原告
      檢舉，理應立即執行，回復原告之權益，被告卻拖拉成事
      ，顯有違法失職，請求打通騎樓，否則請求國家賠償改建
      樓梯之費用云云。
　(二)被告主張之理由：
    1.查座落台北縣泰山鄉○○路○段367號建築物目前尚未依公
      寓大廈管理條例規定報備成立公寓大廈管理組織。故被告
      以92年10月15日北府工使字第0920606970號函知僅為答覆
      原告所陳情無公寓大廈管理條例之適用。
    2.按訴願法第1條第1項規定，人民對於中央或地方機關之行
      政處分，認為違法或不當，致損害其權利或利益者，得依
      本法提起訴願。而所謂行政處分，依同法第3條第1項規定
      ，係指中央或地方機關就公法上具體事件所為之決定或其
      他公權力措施而對外直接發生法律效果之單方行政行為而
      言。至行政機關所為單純事實之敘述或理由之說明，並非
      對人民之請求有所准駁，既不因該項敘述或說明而生法律
      上之效果，自非行政處分，人民對之提起訴願，自非法之
      所許，行政法院（現改制為最高行政法院）62年度裁字第
      41號著有判例。故本案僅為被告對原告之檢舉事項所為之
      答覆，僅係事實之敘述與說明，未對其權利或法律上利益
      發生具體法律上效果，應僅屬觀念通知，而非具有法效性
      之行政處分。
    3.按公寓大廈管理條例第16條第2、4項規定（修正前）：「
      住戶不得於防火間隔、防火巷弄、樓梯間、共同走廊、防
      空避難設備等處所堆置雜物、設置柵欄、門扇或營業使用
      ，或違規設置廣告物或私設路障及停車位侵佔巷道妨礙出
      入。」「住戶違反前3項規定時，管理負責人或管理委員
      會應予制止，或按規約處理；必要時得報請地方主管機關
      處理。」。及第39條規定（修正前）：「有下列行為之一
      者，由直轄市、縣（市）主管機關處新臺幣4萬元以上20
      萬元以下罰鍰：．．．4、住戶違反第16條第2項之規定者
      。．．．」。
    4.按內政部92年5月28日台內營字第0920086800號函釋：「
      ．．．。3、．．．，有關下列實務執行方式，請照辦：
      (1)按住戶如有違反公寓大廈管管理條例（以下簡稱本條例
      ）第8條第1項或第9條第2項之情事時，經管理負責人或管
      理委員會制止無效後，直轄市、縣（市）主管機關始得依
      第39條第1項第2款規定處以罰鍰，其立法意旨即為尊重住
      戶自治精神。同理以解，直轄市、縣（市）主管機關依第
      46條規定予以處理時，如係適用第39條第1項第2款規定裁
      處罰鍰，自應踐行第8條第2項規定程序，即應先經管理負
      責人或管理委員會制止無效後，方得據以處罰。(2)、．．
      ．(3)又住戶違反建築法、都市計畫法、區域計畫法等其他
      法律之行為，又同時違反本條例時，直轄市、縣（市）主
      管機關自亦得依上開其他律予以處分。如須適用本條例予
      以處理時，應切實遵守本條例所定之程序辦理。」。
    5.座落台北縣泰山鄉○○路○段367號建築物目前尚未依公寓
      大廈管理條例規定報備成立公寓大廈管理組織。被告以92
      年10月15日北府工使字第0920606970號函知僅為答覆原告
      所陳情無公寓大廈管理條例之適用，另涉違章建築部分移
      送台北縣違章建築拆除隊，被告依法行政並無違誤。
    6.綜上所述，請判決如被告答辯之聲明等語。
　　理  由
一、本件被告代表人於訴訟繫屬中由蘇貞昌變更為乙○○，並已
    具狀聲明承受訴訟，合先明。
二、按公寓大廈管理條例第16條第2項規定：「住戶不得次防火
    間隔、防火巷弄、樓梯間公共走廊、防空避難設備等處所堆
    置雜物、設置柵欄門扇或營業使用，或違規設置廣告物或私
    設路障及停車位侵占巷道防礙出入。」，如有違反，依同法
    第38條第2款規定，直轄市或縣市主管機關處新台幣三千元
    以上一萬五千元以下罰鍰。另依同法第46條規定：「區分所
    有權人．．．住戶．．．有第38條或第39條第1項各款情事
    之一時，，他區分所有權人、利害關係人、．．．得列舉事
    實及提出證據，報請直轄市、縣（市）主管機關處理。」內
    政部86.2.26台86內營字第8672309 號函釋意旨亦稱：「按
    『區分所有權人、臨時召集人、起造人、建築業者、住戶、
    管理負責人或管理委員會有第38條或第39條第1項各款情事
    之一時，，他區分所有權人、利害關係人、管理負責人或委
    員會得列舉事實及提出證據，報請直轄市、縣（市）主管機
    關處理。』為公寓大廈管理條例第46條所明定。另探究同條
    例第15條第2項、第16條第4項有關制止程序規定之立法原意
    ，係為減少訟爭所明定之程序，實非必要程序。為避免程序
    規定影響實質審理之進行，該公寓大廈如無管理組織之設立
    及規約之訂定，住戶得逕依本條例第46條申請地方主管機關
    對違法住戶予以處理；倘該公寓大廈業依本條例成立管理組
    織，為落實公寓大廈住戶自治精神，仍宜依第15條第3項或
    第16條第4項規定辦理。」是依上開法律之規定，及主管機
    關內政部之解釋意旨，對公寓大廈尚無成立管理組織，而有
    部分住戶公寓大廈管理條例第16條第2項之規定者，他住戶
    得列舉事實及提出證據，報請直轄市、縣（市）主管機關處
    理，法律規定至明，亦始能藉以維護社會程序安寧。
三、本件原告向被告檢舉坐落台北縣泰山鄉○○路○段367號1樓
    住戶吳蕙芬，長期占用公寓之騎樓用地及樓梯間走道，被告
    既查明該公寓並未成立管理委員會，則依上開法律及內政部
    之解釋，被告即得逕依公寓大廈管理條例第38條第2款之規
    定處理，被告以該公寓尚未成立管理委員會予以制止為由，
    否准原告所請，於法不合。且被告否准原告之申請，即屬否
    准之行政處分，訴願決定謂被告92年10月15日函僅係被告對
    原告之檢舉事項所為之答覆，為事實之述及理由之說明，
    非屬訴願法上所稱之行政處分，原告不得對之提起訴願為由
    為不受理之決定，亦非適法，原告訴請撤銷為有理由，應予
    准許，爰將訴願決定及原處分均予撤銷，著由被告另為適法
    之處分。
四、兩造其餘攻擊防禦方法均與本件判決結果不生影響，故不逐
    一論述，併此敘明。
據上論結，本件原告之訴為有理由，爰依行政訴訟法第98條第3
項前段，判決如主文。
中    華    民    國    94    年    5    月     31    日
                           第七庭審判長法  官　林金本
                                       法  官　李得灶
                                       法  官　黃秋鴻
上為正本係照原本作成。
如不服本判決，應於送達後20日內，向本院提出上訴狀並表明上
訴理由，如於本判決宣示後送達前提起上訴者，應於判決送達後
20日內補提上訴理由書（須按他造人數附繕本）。
中    華    民    國    94    年    5    月     31    日
  　　　　　　　　　　　　       　　　書記官　簡信滇
